【裁判字號】    89,訴,1316
【裁判日期】    891101
【裁判案由】    扺押權清償等
【裁判全文】
臺灣板橋地方法院民事判決  八十九年度訴字第一三一六號
    原      告    乙○○
    訴訟代理人    王惠光律師
    被      告    甲○○    住.
    訴訟代理人    王玉珊律師
右當事人間請求不當得利等事件，本院判決如左：
    主    文
原告之訴及假執行之聲請均駁回。
訴訟費用由原告負擔。
    事    實
甲、原告方面：
一、聲明：
    (一)被告應給付原告新臺幣（下同）二百零二萬元及自起訴狀繕本送達翌日起至清
      償日止，按週年利率百分之五計算之利息。
    (二)陳明願供擔保請准宣告假執行。
二、陳述：
    (一)緣原告（原名洪玉寶）之前夫何松源因積欠被告債務，於民國八十六年十二月
      四日將其所有坐落南投縣草屯鎮○○路五五七之二一巷十四號十三樓之房屋及
      其基地過戶予被告抵債。依雙方之約定，何松源以該系爭房地設定抵押權向訴
      外人合作金庫貸款之債務，由被告代為清償。
    (二)本件因係訴外人何松源以系爭房地抵償債務，故實際上並未現實交付資金，而
      僅於八十六年十二月四日交款備忘錄上記載何松源收受現金四百萬元，以代資
      金之交付。而其真意即係以房地價值四百萬元抵償何松源積欠被告共一百餘萬
      元之債務外，剩餘之二百餘萬元即由被告代為清償何松源向合作金庫申貸之抵
      押權債權，並將該抵押權塗銷。未料，何松源於八十六年十二月四日將系爭房
      地之過戶文件交予代書，並於八十七年一月二十六日辦理過戶完畢後，被告起
      初雖確實按月給付合作金庫貸款，惟自八十八年九月二十一日地震後，即未依
      約履行給付貸款之義務，以致尚有二百餘萬元之債務未清償。
    (三)本件被告依據買賣契約之約定，既須代為清償本件系爭房地之抵押權債務，惟
      未依約清償，債權人合作金庫即轉向系爭債務之連帶保證人即原告求償，以致
      原告所有坐落臺北縣土城市○○路一○八巷一弄四一號之房屋及土地為合作金
      庫聲請查封，準備拍賣，原告不得已，始與合作金庫協商方案，除由原告交付
      合作金庫一紙由訴外人黃崇仁簽發，面額四十一萬元之支票，清償系爭債務，
      並約定原告所有之坐落臺北縣土城市○○路一○八巷一弄四一號土地及房屋過
      戶予原告與何松源之子女即訴外人洪倉珓、何鎧麟，並由洪倉珓、何鎧麟設定
      本金最高限額六百萬元之抵押權予債權人，同時出具切結書承諾承擔何松源之
      債務。
    (四)原告與何松源於八十六年十二月二十六日簽訂離婚協議書，並於八十六年十二
      月二十六日至戶政機關辦理離婚登記。而被告支付系爭房地之銀行貸款至九二
      一地震止。而本件系爭南投縣草屯鎮○○路之房地，當初係以抵償方式抵償予
      被告，而約定其上之貸款由被告負責清償，而被告於八十六年十二月間取得系
      爭房地之所有權，並占有使用後，亦均依約繳交貸款至九二一地震為止，而原
      告與何松源早於八十六年十二月間即已離婚，故本件被告未依約清償銀行債務
      ，與原告及何松源間之離婚，毫無關係。
    (五)被告固抗辯當初買賣契約係存在被告與何松源之間，故認原告不得提起本件請
      求。惟當初之契約固係由被告與何松源簽字，惟被告承諾承擔債務之口頭承諾
      係向何松源及原告為之，在書面上只有何松源為買賣契約之當事人，但被告口
      頭上係向何松源及原告允諾塗銷系爭抵押權設定登記並承擔系爭債務。而意思
      表示不一定要有書面，契約之成立亦非必要書面，被告既在書面之買賣契約外
      ，另外口頭向原告承諾承擔系爭債務並塗銷抵押權設定登記，原告自得基於與
      被告口頭上約定之契約關係，即依債務不履行之法律關係請求被告損害賠償。
    (六)又根據被告與何松源簽訂之契約書，系爭債務已由被告承擔，被告須辦理塗銷
      抵押權設定登記，依契約約定，已由被告承擔何松源之主債務及原告之保證債
      務，故系爭債務之清償義務人係被告。因被告未依約清償債務，致原告須代被
      告清償，而兩造並未約定由原告為被告代償系爭抵押貸款債務，原應由被告清
      償之抵押債務，必須由原告清償，原告之代償並非基於雙方之約定，並無法律
      上之原因，被告受有不必清償債務及債務免除之利益，原告代為清償債務，受
      有財產上之損失，原告亦得依不當得利之法律關係，請求被告返還其所受之利
      益。
    (七)退萬步言，保證人向債權人為清償後，債權人對於主債務人之債權，於其清償
      之限度內，移轉與保證人，又債務人怠於行使其權利時，債權人因保全債權，
      得以自己之名義，行使其權利，民法第七百四十九條、第二百四十二條亦有明
      文。原告既以保證人之身分清償名義上主債務人為何松源之債務，何松源復怠
      於行使其要求被告清償之權利，原告基於對何松源之債權，自得依民法第二百
      四十二條之規定，代位何松源向被告請求給付。
    (八)爰提起本件訴訟，請求被告給付其應清償之債務額二百零二萬元及自起訴狀繕
      本送達翌日起至清償日止，按週年利率百分之五計算之利息。
三、證據：提出不動產買賣契約書影本一件、支票影本一件、同意暨切結書影本一件
    、土地及建物登記簿謄本影本各一件、戶籍謄本一件、合作金庫放款繳款存根影
    本一件、貸款餘額證明書影本一件；另聲請訊問證人江榮輝。
乙、被告方面：
一、聲明：如主文第一項所示，並陳明如受不利判決，願供擔保請准免為假執行。
二、陳述：
    (一)系爭房地買賣係因訴外人何松源積欠被告債務，而系爭房地係何松源所有，雙
      方約定以該房地抵償，為兩造所不爭執。
    (二)被告關於系爭房地之貸款僅與訴外人何松源約定，未與原告為任何約定，原告
      縱有出面交涉，亦因當時原告與何松源係夫妻關係而代理何松源出面處理，被
      告並未另外與原告為任何約定，原告所稱被告係以口頭向何松源及原告承諾承
      擔債務，顯係臨訟堆砌虛構之言，被告毋庸對原告為任何承諾，自不可能無故
      向原告承諾，原告捏造之「口頭契約」實不存在。
    (三)查被告係依原告提出之房地買賣契約書之約定而與何松源約定繳清系爭銀行貸
      款，嗣後復與何松源約定不立即清償，僅由被告每月向合作金庫代繳本息，且
      未知會合作金庫，可知其性質係屬被告與何松源間之債之約定，並非民法上之
      債務承擔，對合作金庫而言，債務人仍是何松源，連帶保證人仍是原告並無改
      變，原告遽以債務承擔混淆，顯係不當。此由原告於八十九年九月二十九日提
      出之資料可證，原告係以系爭債務之連帶保證人之身分交付面額四十一萬元之
      支票予債權人合作金庫，借款人仍係何松源，即可證之。
    (四)原告復以其及何松源之子女洪倉珓、何鎧麟提供房地為系爭債務擔保而推論原
      告完全承擔清償責任。惟原告之子是否提供擔保？是否擔保系爭債權？皆無可
      考，縱其確提供擔保，亦係訴外人洪倉珓、何鎧麟與合作金庫間之約定，與原
      告無關，亦與被告無涉。原告與被告間並無債之關係，從而原告依債務不履行
      之法律關係，與法無據。況本件被告與訴外人何松源間之約定尚有分期利益，
      即被告得按期繳納，原告遽以全額請求給付，於法亦有未合。
    (五)被告從未承擔系爭貸款之主債務及保證債務，原告係本於其連帶保證人之地位
      而向債權人合作金庫清償，已如前述，故原告所稱「代被告清償」已非事實，
      其清償後，被告並非即獲有債務免除之利益，從而原告依據不當得利之法律關
      係請求，亦屬無據。
    (六)再查保證人代債務人清償後，於其清償之限度內，承受債權人對於主債務人之
      債權，故保證人得就實際代償之數額向主債務人求償，原告僅清償其中四十一
      萬元，自取得合作金庫對主債務人何松源之四十一萬元債權，其從未向何松源
      求償，則何松源自無負遲延責任，尚不符民法第二百四十三條規定代位權須於
      債務人負遲延責任時始得行使之規定，原告自不得行使民法第二百四十二條之
      代位權。且債權人行使代位權所得之結果，仍應歸屬於債務人，原告直接請求
      被告給付予原告，於法亦屬無據。
丙、本院依職權向合作金庫大里支庫函查訴外人何松源以坐落南投縣草屯鎮○○段二
    八二地號土地及其上建物建號四五三號門牌南投縣草屯鎮○○路五五七之二一巷
    十四號十三樓設定抵押權登記之借款，是否曾辦理債務人變更、系爭借款是否已
    經清償、由何人清償、尚欠餘額若干。
    理    由
一、原告起訴主張訴外人即其前夫何松源因積欠被告債務，於八十六年十二月四日與
    被告約定，將何松源所有坐落南投縣草屯鎮○○路五五七之二一巷十四號十三樓
    之房屋及坐落之基地過戶予被告抵償，並約定何松源以系爭房地向訴外人合作金
    庫貸款之抵押權債務，由被告代為清償，其真意係以系爭房地四百萬元之價值抵
    償何松源積欠被告共一百餘萬元之債務外，剩餘之二百萬元即由被告代為清償何
    松源向合作金庫申貸之抵押權債權，並應將該抵押權塗銷，惟被告自八十八年九
    月二十一日九二一地震後，即未依約向合作金庫清償系爭抵押債務，債權人合作
    金庫即轉向系爭債務之連帶保證人即原告求償，致原告所有坐落臺北縣土城市○
    ○路一○八巷一弄四一號之房屋及土地為合作金庫聲請查封，原告不得已，始與
    合作金庫協商，除由原告交付一紙由訴外人黃崇仁簽發，面額四十一萬元之支票
    予合作金庫，用以清償部分債務外，並約定原告所有坐落臺北縣土城市之前開房
    地過戶予原告與何松源之子女即訴外人洪倉珓、何鎧麟，並由洪倉珓、何鎧麟設
    定本金最高限額六百萬元之抵押權予債權人合作金庫，同時出具切結書承諾承擔
    何松源之債務。因當初買賣契約之書面固係由被告與何松源間簽訂，惟被告承諾
    承擔債務之口頭承諾係向原告及何松源為之，原告自得基於被告口頭上約定之契
    約關係，請求被告賠償原告因承擔系爭抵押權債務之損害二百零二萬元。又原告
    並未與被告約定代償被告已承擔之系爭抵押債務，係無法律上原因，因被告未依
    約清償債務，致原告須代被告清償，被告受有不必清償債務及債務免除之利益，
    原告代為清償債務，受有財產上之損失，原告亦得依不當得利之法律關係，請求
    被告返還其所受之利益。而原告為系爭債務之連帶保證人，於向債權人為清償後
    ，債權人對主債務人之債權，於其清償之限度內，移轉與保證人，又債務人怠於
    行使權利時，債權人因保全債權，得以自己名義，行使其權利，原告亦得依民法
    第七百四十九條、第二百四十二條，基於對何松源之債權，代位何松源向被告請
    求給付二百零二萬元。
二、被告固自認與訴外人何松源就系爭坐落南投縣草屯鎮○○路五七七之二一巷十四
    號十三樓之房地簽訂買賣契約，約定以該房地抵償何松源積欠被告之債務。惟以
    其並未與原告為任何約定，僅係被告與何松源間之債之約定，非債務承擔之性質
    ，原告與被告間既無債之關係，原告自不得依債務不履行之法律關係請求損害賠
    償。況被告與訴外人何松源間之約定尚有分期利益，原告不得請求全額給付。而
    原告為系爭債務之連帶保證人，故原告稱代被告清償並非事實，被告亦未獲有債
    務免除之利益，亦無不當得利可言。而原告代主債務人何松源清償後，未向主債
    務人何松源求償，何松源即無遲延可言，與民法第二百四十三條規定代位權之行
    使條件不符，原告請求直接給付予自己，於法亦屬無據等語資為抗辯。
三、原告主張訴外人即其前夫何松源因積欠被告債務，於八十六年十二月四日與被告
    約定，將何松源所有坐落南投縣草屯鎮○○路五五七之二一巷十四號十三樓之房
    屋及其坐落基地過戶予被告抵償債務，並約定何松源以系爭房地向債權人合作金
    庫貸款之抵押權債務，由被告代為清償，被告自八十八年九月二十一日地震後即
    未再依約向合作金庫清償系爭抵押權擔保之債權，經債權人合作金庫向系爭抵押
    債務之連帶保證人即原告求償，經原告交付訴外人黃崇仁簽發，面額四十一萬元
    之支票一紙予合作金庫，清償其中部分債務，另以原告所有坐落臺北縣土城市○
    ○路一○八巷一弄四一號之房屋及坐落基地，過戶予原告與何松源之子女即訴外
    人洪倉珓、何鎧麟，由洪倉珓、何鎧麟設定本金最高限額六百萬元之抵押權予債
    權人合作金庫，同時出具切結書承諾承擔何松源之抵押權債務等情，業據原告提
    出不動產買賣契約書影本一件、支票影本一件、同意暨切結書影本一件、土地及
    建物登記簿謄本影本各一件、戶籍謄本一件、合作金庫放款繳款存根影本一件、
    貸款餘額證明書影本一件為證，並為被告所自認，自堪採信為真實。
四、次按債權債務之主體，以締結契約之當事人為準，債權人僅能向債務人請求給付
    ，而不能向債務人以外之人請求給付（最高法院十八年上字第一九五三號判例意
    旨參照），故非契約之當事人，自不得請求契約之當事人履行債務或請求債務不
    履行之損害賠償。又當事人主張有利於己之事實者，就其事實有舉證之責任，民
    事訴訟法第二百七十七條前段定有明文。經查本件原告主張其係訴外人何松源對
    合作金庫所負抵押債務之連帶保證人，被告與訴外人何松源約定承擔何松源對債
    權人合作金庫之抵押債務外，亦同時與原告約定承擔原告之連帶保證債務等情，
    固據其提出不動產買賣契約書影本一件為證，並聲請訊問證人江榮輝。經查原告
    提出之系爭不動產買賣契約書之出賣人為何松源，並非原告，且係因何松源欲將
    系爭房地作價予被告抵償債務，抵償債務之餘額二百餘萬元始約定由被告繼續繳
    納系爭房地設定予債權人合作金庫之抵押貸款作為給付予訴外人何松源之買賣價
    款，衡其性質，應係被告與債務人何松源約定，由被告承擔債務人對債權人合作
    金庫之債務，並以此作為被告應給付予訴外人何松源之買賣價金。則原告既非系
    爭房地買賣之出賣人，衡情被告當無必要與原告約定連同原告對債權人合作金庫
    所負之連帶保證債務亦一併承擔。又證人江榮輝於本院審理時證稱：「我當初受
    原告之夫何松源透過原告委託我辦理系爭過戶的手續：：：以系爭房地給被告抵
    償，以買賣契約書的金額四百萬元作價給被告，但上有設定合庫的抵押權，抵押
    權部分原來是說要由甲○○（即被告）清償，在契約書十四條第一款有約定，後
    來在電話中由被告及原告協議，由被告繼續繳貸款利息，原告在這個過程中是何
    松源的代理人。：：：原告是基於他自己的地位還是基於何松源代理人的地位跟
    被告達成繼續清償貸款的協議我不清楚：：：開始簽約時原告及何松源都在場，
    後來何松源都委託他太太即原告全權處理，但系爭房地之出賣人為何松源沒有錯
    」（見本院八十九年九月二十九日言詞辯論筆錄第三頁至第四頁），則被告與訴
    外人何松源買賣系爭坐落南投縣草屯鎮之房地過程中，原告既係以訴外人何松源
    之代理人身分，與被告接洽商議，且系爭買賣契約之出賣人為何松源，並非原告
    ，觀諸原告提出之買賣契約，其復非契約之當事人，足證原告確僅係以訴外人何
    松源代理人之身分與被告約定由被告代為清償訴外人何松源對合作金庫之債務。
    原告既未舉證證明其確曾與被告約定，由被告承擔原告對合作金庫之連帶保證債
    務，且原告復非買賣契約之當事人，原告自不得以被告未依買賣契約之約定繼續
    代償對債權人合作金庫之抵押債務，而依債務不履行之法律關係，請求被告賠償
    其清償訴外人何松源對合作金庫之貸款債務二百零二萬元。
五、又按無法律上之原因而受利益，致他人受損害者，應返還其利益，民法第一百七
    十九條前段定有明文。惟此項不當得利之成立要件，須受益人受有利益，致他人
    受有損害，且其受利益與他人所受損害間有直接因果關係為限。另按第三人與債
    務人訂立契約承擔其債務者，非經債權人承認，對債權人不生效力，民法第三百
    零一條亦有明文。經查本件被告與訴外人何松源約定由被告代為清償對債權人合
    作金庫之抵押債務，惟未通知債權人合作金庫，嗣被告於八十八年九月二十一日
    地震後即未再依約清償，債權人合作金庫轉向系爭抵押債務之連帶保證人即原告
    求償，原告即交付由訴外人黃崇仁簽發之面額四十一萬元支票一紙予合作金庫，
    清償部分債務，並由訴外人洪倉珓、何鎧麟提供其所有坐落臺北縣土城市○○路
    一○八巷一弄四一號房地予合作金庫設定第二順位抵押權，並擔任何松源系爭抵
    押債務之連帶保證人等情，有原告提出之支票影本一件、同意暨切結書影本一件
    、土地及建物登記簿謄本影本各一件、合作金庫放款繳款存根影本一件、貸款餘
    額證明書影本一件為證，並為被告自認在卷。又經本院依職權向合作金庫大里支
    庫查詢訴外人何松源以系爭坐落南投縣草屯鎮○○路房地設定抵押權之抵押債務
    清償情形，經該支庫函復系爭貸款債務人及義務人仍為借戶何松源，並未辦理變
    更，有該支庫八十九年十月六日（八九）合金字第大里催字第四五一二號函附卷
    可憑。則被告與訴外人何松源約定代為清償何松源對債權人合作金庫之抵押債務
    ，並以此作為系爭房地移轉予被告之對價，故被告與何松源約定由被告代為清償
    該項抵押債務，核其性質應為債務承擔，該項債務承擔之約定，既未經債權人合
    作金庫同意，依民法第三百零一條之規定，對債權人不生效力，訴外人何松源仍
    係該項抵押債務之債務人，原告亦係該抵押債務之連帶保證人，均未變更。而原
    告基於其與債權人合作金庫間之連帶保證契約，履行其連帶保證人之義務，清償
    主債務人何松源之債務，僅生消滅主債務人何松源對債權人合作金庫所負之抵押
    債務，被告既非該項抵押債務之債務人，自不因原告清償抵押債務而受有債務消
    滅之利益。又被告與何松源間約定代為償何松源對債權人合作金庫所負之抵押債
    務，雖未依約履行，其對何松源所負之債務不履行損害賠償責任，要不因原告向
    債權人合作金庫清償而消滅，自無受有任何免除債務之利益可言。故原告主張被
    告因承擔訴外人何松源對債權人合作金庫之抵押債務，經原告向債權人清償而受
    有債務免除之利益等情，洵屬無據。
六、再按債權人代位債務人起訴，求為財產上之給付，因債務人財產為總債權人共同
    擔保，故訴求所得應直接屬於債務人，即代位起訴之債權人不得以之僅供清償一
    己之債權，如須滿足自己之債權應另經強制執行始可，債權人亦有敗位受理第三
    債務人清償之權限，但係指應向債務人給付而由債權人代位受領而言，非指債權
    人直接請求第三債務人對自己清償而言（最高法院六十四年度臺上字第二九一六
    號判例意旨參照）。另按債務人怠於行使其權利時，債權人因保全債權，得以自
    己名義，行使其權利，民法第二百四十二條固有明文，惟此項代位權係債權人代
    行債務人之權利，須債務人之債權已在可以行使之狀態，而有怠於行使其權利情
    事時，始得為之（最高法院五十年臺上字第四○八號、六十五年臺上字第三八一
    號判例意旨參看）。經查本件原告固主張其已代主債務人何松源向債權人合作金
    庫清償抵押債務，自得依民法第七百四十九條之規定，取得債權人合作金庫對主
    債務人何松源之債權，並得代位債務人何松源向被告請求給付二百零二萬元等語
    。惟查原告並未全部清償系爭抵押債務，而僅以訴外人黃崇仁簽發之面額四十一
    萬元之支票一紙交付債權人合作金庫，清償該筆債務中之四十一萬元，系爭抵押
    債務尚餘一百六十四萬九千五百零二元未清償，有前開合作金庫大里支庫八十九
    年十月六日（八九）合金字第大里催字第四五一二號函附卷可稽，而被告既非系
    爭抵押債務之債務人，原告自不得依民法第七百四十九條之規定，主張已取得債
    權人對債務人之權利，而向被告請求返還系爭抵押債務之金額。況原告亦僅清償
    四十一萬元，故原告僅於其清償之範圍內，始得依民法第七百四十九條之規定，
    取得債權人合作金庫對主債務人何松源之債權，其主張取得債權人對主債務人之
    權利，逾其清償之範圍即四十一萬元之部分，亦屬無據。又原告另主張民法第二
    百四十二條之代位權，惟查原告並未舉證證明債務人何松源有何對被告怠於行使
    權利之情形，而被告與債務人何松源復約定分期代為清償對債權人合作金庫之債
    務，故系爭抵押債務未到期之部分，亦非已在可以行使之狀態，而原告即令主張
    代位債務人何松源向被告請求，亦不得請求對原告自己給付，其主張洵屬無據。
七、從而，本件原告依據債務不履行損害賠償、不當得利及民法第七百四十九條連帶
    保證、同法第二百四十二條代位之法律關係，請求被告給付二百零二萬元及自起
    訴狀繕本送達翌日起至清償日止，按週年利率百分之五計算之利息，為無理由，
    應予駁回。
八、原告之訴既經駁回，其假執行之聲請亦失所附麗，應併予駁回。
九、因本案論證已臻明確，兩造其餘主張、陳述及所提之證據暨所提之攻擊防禦方法
    ，均與本案判斷結果無影響，毋庸再予一一審酌，附此敘明。
十、據上結論：本件原告之訴為無理由，依民事訴訟法第七十八條，判決如主文。
中      華      民      國    八十九    年     十一     月      一      日
                                  臺灣板橋地方法院民事第二庭
~B法      官  周舒雁
右為正本係照原本作成。
如對本判決上訴，須於判決送達後二十日內向本院提出上訴狀。
中      華      民      國    八十九    年     十一     月     十五     日
~B法院書記官  丘淑慧


司法院資訊處製作；財團法人民間司法改革基金會備份。
